【裁判字號】    90,台上,6558
【裁判日期】    901025
【裁判案由】    違反毒品危害防制條例
【裁判全文】
最高法院刑事判決                                九十年度台上字第六五五八號
    上 訴 人  台灣高等法院花蓮分院檢察署檢察官
    上 訴 人  甲○○
    （被告）
              乙○○
    被   告   丙○○
右上訴人等因被告等違反毒品危害防制條例案件，不服台灣高等法院花蓮分院中華民
國九十年七月十日第二審判決 (九十年度上訴字第三八號，起訴案號：台灣台東地方
法院檢察署八十八年度偵字第一五三○號、八十九年度偵字第三九號) ，提起上訴，
本院判決如左：
    主  文
原判決撤銷，發回台灣高等法院花蓮分院。
    理  由
本件原判決認定：上訴人甲○○曾於民國八十一年間因違反麻醉藥品管理條例，經台
灣台東地方法院判處有期徒刑二年六月，於八十六年十一月五日執行完畢。上訴人乙
○○曾於八十三年間因違反麻醉藥品管理條例，經台灣台東地方法院分別判處有期徒
刑五年二月、四月，應執行有期徒刑五年四月，於八十八年一月二十五日執行完畢。
甲○○又基於販賣第二級毒品安非他命之概括犯意，於八十八年四月間，先自綽號「
阿龍」者取得安非他命後，在台東市以每小包（重約二公克）新台幣（下同）五千元
之價格，出售安非他命給丙○○三次，其中有一次以一萬元之價格出售重約六公克之
安非他命予丙○○，另有一次於八十八年四月十一日晚上，在台東市○○街五十二號
皇家汽車旅館內，先與丙○○談妥買賣後，再委由基於幫助販賣犯意之乙○○，將安
非他命轉交給丙○○。嗣於八十八年四月十二日凌晨零時三十分許，在台東市○○街
五十二號皇家汽車旅館三○一號房為警查獲，並扣得甲○○持有之安非他命一大包、
一小包（共計淨重三十六點六四公克）等情，因而撤銷第一審判決，改判論處甲○○
連續販賣第二級毒品（累犯）；乙○○幫助販賣第二級毒品（累犯）罪刑。又以公訴
意旨略以：被告丙○○基於概括之犯意，於八十八年間在台東縣連續販賣安非他命予
綽號「阿華」、「阿富」者等人，嗣於八十八年五月三十日晚上十時四十五分許，在
台東市○○街馬偕醫院附近為警查獲，在其身上扣得安非他命一包毛重十三公克及帳
冊一本，又於同日帶同警方至台東市○○街一一一巷八號住處查獲安非他命二小包毛
重一點一公克、夾鏈袋（含殘渣）四個、電子磅秤外盒一個及帳冊二本，因認被告涉
有毒品危害防治條例第四條第二項之販賣第二級毒品罪嫌云云。然經審理結果，因不
能證明被告犯罪，爰撤銷第一審科刑之判決，改判諭知被告無罪，固非無見。
惟查：(一)甲○○除被訴販賣第二級毒品外，另犯轉讓第二級毒品及持有第一級毒品罪
業經第一審判刑確定，原審僅就甲○○上訴之販賣第二級毒品部分加以裁判，乃原判
決主文第一項竟諭知「原判決撤銷」，致將已判刑確定之部分亦一併撤銷，自有違誤
。(二)有罪之判決書，須將認定之犯罪事實詳記於事實欄，然後於理由內逐一說明其憑
以認定之證據，使事實與理由兩相一致，方為合法。而毒品危害防制條例第四條第二
項之販賣第二級毒品罪，以犯罪行為人有營利之意圖為要件之一，該營利之意圖自應
於事實欄詳實記載並於理由內說明其憑以認定之證據，使事實與理由兩相一致，方為
合法。乃原判決並未於事實欄明白認定甲○○有販賣安非他命營利之意圖，理由內亦
未說明其有營利意圖所憑之證據及認定之理由，亦有違誤。(三)原判決事實認定，甲○
○係自綽號「阿龍」者處取得安非他命後，出售給丙○○（見原判決第二面第十三行
）。乃理由欄引用甲○○在警訊時之自白採為證據，卻謂「安非他命是『蔡文聰』交
給我的」（見原判決第四面第二至三行），嗣又認綽號「阿龍」者與「蔡文聰」並非
同一人（見原判決第五面第十至十一行）。究竟該安非他命來自「阿龍」或「蔡文聰
」，其事實之認定與理由之說明，亦不相適合。(四)證據之取捨固屬事實審法院之職權
，然其所為之判斷，仍應受經驗法則、論理法則之拘束。原判決既已引用甲○○於警
訊時之自白：「安非他命是蔡文聰交給我的，……要我能販賣就販賣，他會找人來購
取，……都是蔡文聰找好買主再來旅館找我拿貨，……購買安非他命的人數很多，…
…貨源十分充足（見警卷第五頁）」等語採為證據，認定甲○○對於如何取得安非他
命以及販賣之情形陳述明確，足證甲○○確有販賣安非他命之行為（見原判決第四面
第二至十行），似認甲○○與蔡文聰共同販賣安非他命。但於不另為無罪諭知部分卻
謂：甲○○被訴與蔡文聰共同販賣安非他命部分，除甲○○在警訊中之自白外（指警
卷第五頁），別無其他證據足資證明，因而不另為無罪之諭知（見原判決第五面理由
甲之四）。在同一判決內，就同一證據（即警卷第五頁之自白），前後為完全相反之
判斷，其證據之取捨，顯然自相矛盾。(五)原判決事實記載：甲○○於八十八年四月間
以每小包（重約二公克）五千元之價格，出售安非他命給丙○○三次，其中有一次以
一萬元之價格出售重約六公克之安非他命予丙○○。究竟係三次均為五千元；或二次
五千元、一次一萬元，其事實之認定已有瑕疵。其後又記載，另有一次於八十八年四
月十一日晚上，在台東市○○街五十二號皇家汽車旅館內，先與丙○○談妥買賣後，
再委由基於幫助販賣犯意之乙○○，將安非他命轉交給丙○○。究竟係自行販賣三次
之外，「另有一次」請乙○○幫助販賣（即共計四次）；或委請乙○○幫助販賣之一
次，亦包含於前揭三次之內，事實不明。另原判決引用丙○○在警訊時及檢察官偵查
中之供述採為證據，認定甲○○販賣安非他命予丙○○。但丙○○於警訊時供稱，向
甲○○購買二次；於偵查中供稱，向甲○○購買三次（見原判決第三面第十四至十六
行）。究竟幾次，原審未詳查並明其取捨意見，即逕自推測警訊時之供述，經加計
後亦為三次，亦嫌速斷。(六)有罪之判決書，對於被告有利之證據不採納者，應記載其
理由，刑事訴訟法第三百十條第二款定有明文。甲○○始終主張因與丙○○有債務糾
紛，致丙○○故意為不實之指證以為要挾（見原審卷第十七頁），並提出丙○○書寫
之字條，記載：「我長話短說，如你要我替你洗清在警訊所作的筆錄，那麼希望你能
把餘欠我的三萬元還我，當時我實在氣不過所以才作那種不實的筆錄，好了請你自己
想一想吧」為證（見第一審卷第六十二頁）。上開辯解是否屬實，原審未予調查，亦
未說明不予採納之理由，亦難昭折服。(七)原判決事實認定，在甲○○處扣得之安非他
命為一大包、一小包，淨重三十六點六四公克（見原判決第三面第一至二行）；乃理
由卻謂扣案之安非他命為一包，淨重三十六點六四公克（見原判決第四面第十三至十
四行）。究竟係二包或一包，事實之認定與理由之說明，已不相適合。又該扣案之證
物經鑑定結果，淨重為三十六點四六公克，有法務部調查局八十九年七月二十五日
陸(一)字第八九○五○二九五號鑑驗通知書在卷可憑（見第一審卷第七十頁），原判決
認定其淨重為三十六點六四公克，亦與卷證資料不相適合。(八)無期徒刑不得加重，刑
法第六十五條第一項定有明文。毒品危害防制條例第四條第二項之販賣第二級毒品罪
，法定本刑為無期徒刑或七年以上有期徒刑，得併科新臺幣七百萬元以下罰金。其法
定最高本刑為無期徒刑部分，依法不得加重，乃原判決對於甲○○論以連續犯及累犯
時；對於乙○○論以累犯時，均就無期徒刑部分一併加重其刑，亦有適用法則不當之
違誤。(九)原判決事實認定，乙○○基於幫助甲○○販賣安非他命之犯意，將安非他命
轉交給丙○○；主文亦諭知，乙○○幫助販賣第二級毒品。但於論罪時卻謂「核被告
乙○○所為，係犯毒品危害防治條例第四條第二項之販賣第二級毒品罪」（見原判決
第七面第八行）。其理由之敘述，與宣示之主文及所載之事實，亦不相適合。(十)乙○
○始終否認幫助甲○○販賣安非他命，並辯稱不知甲○○在販賣安非他命。原判決以
：乙○○承認有受甲○○之委託，交付物品予丙○○；甲○○於偵查中亦供稱，有提
供安非他命給乙○○，且甲○○轉讓安非他命之犯行業經判刑確定，乙○○應知悉甲
○○所委託交付之物為安非他命，因認其罪證明確等語（見原判決第六面、第七面理
由乙之一）。但乙○○是否明知甲○○在販賣安非他命而故為幫助，原判決並未說明
其所憑之證據及認定之理由。又乙○○縱有為甲○○轉交物品予丙○○，惟甲○○於
八十八年四月十一日在台東市○○街五十二號皇家汽車旅館轉讓安非他命予丙○○施
用部分，業經第一審判刑確定（見第一審判決第三面第五至六行）；原判決復認定乙
○○於八十八年四月十一日在台東市○○街五十二號皇家汽車旅館為甲○○轉交安非
他命予丙○○（見原判決第二面末三行），成立幫助販賣罪。但乙○○究竟係於甲○
○販賣安非他命予丙○○時代為轉交？或甲○○轉讓安非他命予丙○○時代為轉交？
原審未予究明，逕以甲○○轉讓安非他命之犯行業經判刑確定，即認乙○○亦罪證明
確（見原判決第七面第五至七行），亦嫌速斷。(十一)證據雖已調查而其內容尚未明瞭者
，即與未經調查無異，如遽行判決，仍屬應於審判期日調查之證據而未予調查。依據
在丙○○之座車及住處內查扣之帳冊及桌曆，載有：「7.2g欠一萬‧明」、「阿華欠
一千」、「明‧0000000000」、「華‧0000000000」、「6g, 0000000000‧一錢3.76
克8000」等字樣（見警卷第二十八頁、第三十一頁、第三十七頁）。丙○○亦承認：
帳冊及桌曆上之數字，係伊記載安非他命之數量（見原審卷第六十一頁、第一○四頁
），則丙○○有無販賣安非他命予「阿華」、「明」等人，原審未依前揭電話資料循
線追查，已有疏漏。又證人陳見忠於檢察官偵查中已經供稱：「我知道他（指丙○○
）有在賣（安非他命），他有問過我要不要買，我問他說要多少，他說買一次五千元
，我說太貴我不要」（見偵字第一五三○號卷第六十頁背面、第六十一頁），上開供
述是否屬實，有無販賣未遂問題？原審未予斟酌，亦有未合。以上或為上訴意旨指摘
所及，或為本院得依職權調查之事項，應認有撤銷發回更審之原因。又原判決說明甲
○○不另為無罪諭知部分（即原判決理由甲之四五部分），基於審判不可分原則併予
發回。
據上論結，應依刑事訴訟法第三百九十七條、第四百零一條，判決如主文。
中      華      民      國     九十     年      十      月    二十五    日
                              最高法院刑事第十二庭
                                  審判長法官  呂  潮  澤
                                        法官  陳  世  雄
                                        法官  孫  增  同
                                        法官  林  開  任
                                        法官  蕭  權  閔
      右正本證明與原本無異
                                              書  記  官
中      華      民      國     九十     年      十      月     三十     日


司法院資訊處製作；財團法人民間司法改革基金會備份。
